【裁判字號】    89,訴,1003
【裁判日期】    900913
【裁判案由】    清償債務等
【裁判全文】
臺灣士林地方法院民事判決  八十九年度訴字第一○○三號
    原      告  甲○○
    被      告  乙○○
右當事人間清償債務等事件，本院判決如左：
    主    文
被告應給付原告新台幣陸萬元及自民國八十七年五月十五日起至清償日止，按週年利
率百之五計算之利息。
原告其餘之訴駁回。
訴訟費用由被告負擔百分之八，餘由原告負擔。
本判決於原告以新台幣貳萬元供擔保後，得假執行；但被告如於假執行程序實施前，
以新台幣陸萬元為原告供擔保後，得免假執行。
原告其餘假執行之聲請駁回。
    事實及理由
一、原告起訴主張：原告於民國八十六年二月二十七日向被告頂讓台北市○○街五五
    號蘭州市場編號二００、二０一攤位，約定權利金新台幣（下同）三十萬元，原
    告除於二月二十七日先付頭款五萬元外，其餘款項分二十五期按月給付，原告嗣
    於同年三月二十七日給付分期款一萬元。詎原告嗣後查知公有市場攤位不可頂讓
    ，違者市場管理處會終止契約，收回攤位，且一人不得承租二個攤位，被告允諾
    將前開二攤位轉讓予原告，顯係給付不能，兩造間契約無效，被告向原告收取之
    六萬元權利金自屬不當得利，被告應予返還；且原告為被告代墊該店面之應繳予
    市場管理處之租金、自治費及公用水電費共計一萬六千四百六十四元，受有損害
    ，被告因而受利益，被告亦應返還原告一萬六千四百六十四元不當得利；再者，
    原告因誤信契約有效，而修繕裝潢前開店面，支出二千一百十八元，應由被告賠
    償；又，兩造因頂讓攤位之糾紛，原告認被告涉嫌詐欺，曾向台灣台北地方法院
    檢察署提出告訴，雖經檢察官處分不起訴，核其理由乃認為本件屬民事糾葛，惟
    本件被告竟另向鈞院自訴本件原告誣告，經鈞院查明判決本件原告無罪，本件被
    告又向鈞院聲請假扣押，並查封原告房地，致使原告信用、名譽受損，精神痛苦
    ，爰依民法第一百九十五條規定請求被告賠償精神慰撫金六十萬一千四百十八元
    。並聲明求為判決被告應給付原告六十八萬元及自八十七年五月十五日起，至清
    償日止，按週年利率百分之五計算之法定遲延利息。併陳明願供擔保請求宣告假
    執行。
二、被告則以：公有市場攤位承租人名義，可以轉讓變更，兩造間攤位頂讓契約應屬
    有效，被告並同意於原告繳清權利金後，辦理攤位過戶，乃原告經營後發現無利
    可圖，不僅未依約定給付被告分期權利金，並任令停繳市場攤位租金，致遭台北
    市市場管理處以欠租逾二個月為由，終止租約收回攤位，兩造契約因可歸責於原
    告之事由致不能履行，故原告繳納之五萬元定金依民法第二百四十九條第一項第
    二款規定不得請求返還；且被告於簽約後已將攤位交付原告經營二個月，原告另
    給付之一萬元權利金，乃原告使用該攤位之代價，自不得請求返還；且被告已將
    攤位交付原告使用，原告使用期間支付予台北市市場管理處之攤位租金、自治費
    及水電費，均屬原告使用攤位應付之對價，並非代墊款，自不得請求被告返還；
    另，原告所稱修繕裝潢之損害二千一百十八元，被告否認；被告對原告之前提出
    之民事、刑事訴訟，均係行使憲法上保障之訴訟權，並非不法侵害原告權利之行
    為，更無侵害原告名譽、信用之情事，原告請求被告賠償非財產上損害，復未能
    證明其受有何損害，自屬無理等語，資為抗辯。並聲明求為判決駁回原告之訴，
    如受不利判決願供擔保請求宣告假執行。
三、查原告主張與被告於八十六年二月二十七日簽訂字據，約定由原告頂讓台北市蘭
    州市場二００、二０一號攤位，權利金三十萬元，除先付頭期款五萬元外，餘款
    分二十五期，每月交付一萬元，原告已交付頭期款五萬元、分期款一萬元之事實
    ，業據原告提出字據一份為證，且為被告所不爭執，堪信為真實。
四、按「以不能之給付為契約標的者，其契約為無效」民法第二百四十六條有明文規
    定。又，公有市場攤（舖）位限一戶承租一攤位，台北市零售市場管理規則第十
    三條定有明文。查被告將台北市蘭州市場二００、二０一號攤位打通，並與原告
    約定同時將上開兩攤位頂讓予原告，其約定顯然違反台北市零售市場管理規則一
    戶僅能承租一攤位之限制，而屬以不能之給付為標的，其契約應屬無效。則兩造
    間所訂頂讓契約既屬無效，被告先後受領原告給付之頂讓權利金共計六萬元，即
    屬無法律上之原因而受有利益，致原告受損害，原告依不當得利之法律關係，請
    求被告返還六萬元，核屬有理，應予准許。
五、至於原告請求被告返還水費、電費、自治費、租金共計一萬四千一百七十八元部
    分，惟查被告辯稱：原告於八十六年二月二十七日簽訂頂讓契約後，被告即將台
    北市蘭州市場二００、二０一號攤位交付原告使用，由原告前後經營二個月之事
    實，既為原告所不爭執，則原告於實際使用攤位期間，繳納其因使用攤位而應負
    擔之公用水費及電費、自治費及租金，尚難認係為被告墊付費用而應由被告償還
    。況攤位頂讓契約雖由被告與原告簽訂，但原攤位合法承租人為訴外人葉金珠、
    廖織，原公用水電費、自治費、租金應繳納人亦為訴外人葉金珠、廖織，均非本
    件被告，本件被告亦不因原告繳納公用水電費、自治費、租金之行為而獲得利益
    ，原告以不當得利關係請求被告返還上開款項共計一萬六千四百六十四元，殊非
    有理。
六、又，原告主張因誤信頂讓契約有效，修繕攤舖花費二千一百十八元之事實，固據
    原告提出估價單、統一發票及銷貨單為證。惟按契約因以不能之給付為標的而無
    效，一方當事人對他方當事人應負損害賠償責任者，須以他方當事人非因過失而
    信契約為有效，所致之損害有限。如他方當事人於訂約時，亦明知標的之給付不
    能，或因有過失而不知者，則不能請求損害賠償，此觀諸民法第二百四十七條第
    一項規定自明。查被告辯稱：其與原告訂立頂讓契約時，已將該二攤位原承租人
    與台北市政府所訂租賃契約給原告看過等語，原告對此亦不爭執；而該租賃契約
    附有台北市零售市場管理規則節文，其中第十三條之條文已明列其上，且公有市
    場承租攤位資格本有一定限制，原告於頂讓攤位前原應注意查詢其是否符合頂讓
    承租二攤位之資格，矧其應注意而未注意，貿然與被告簽訂頂讓契約，本身即有
    過失，則其本身因過失不知契約無效而支出修繕費用受有損害，依前開規定及說
    明，自不得請求被告賠償。
七、再查，原告於與被告簽訂二攤位之頂讓契約後，認為公有市場攤位頂讓、承租有
    法令上之限制，認為本件被告涉嫌詐欺而向台灣台北地方法院檢察署提出告訴，
    嗣經不起訴處分確定；本件被告乃向本院自訴本件原告誣告，經本院認本件原告
    並無誣告之故意，判決本件原告無罪確定等情，為兩造所不爭執，並經本院調閱
    台灣台北地方法院檢察署八十六年偵字第一０四００號詐欺案卷、本院八十七年
    度自字第七０號誣告卷案核閱無誤。而本件被告因認本件原告未履行契約，致其
    受有損害，而聲請就本件原告之財產假扣押，並提起民事訴訟遭敗訴判決確定等
    情，亦經本院調取本院八十七年度執全字第七四三號案卷查明無誤。原告謂其名
    譽、信用因此受有影響固非無據，惟按訴訟權係憲法上所保障之人民基本權利之
    一，本件被告之前對本件原告提起刑事自訴、民事訴訟及假扣押，乃係行使憲法
    上所保障之合法權利，尚不得以其刑事自訴經無罪判決，民事訴訟經敗訴判決，
    逕認其提出訴訟、聲請假扣押係「不法」侵害原告名譽、信用之行為，從而，原
    告基於侵權行為之法律關係，請求被告賠償非財產上損害（精神慰撫金）六十萬
    一千四百十八元，於法不合，不能准許。
八、綜上所述，原告請求被告返還不當得利六萬元，核屬有理，應予准許。又，原告
    主張曾於起訴前之八十七年五月十四日催告被告返還之事實，為被告所不爭執，
    則原告請求自催告翌日即八十七年五月十五日起，按法定利率計付法定遲延利息
    ，亦屬有理，應予准許。至於原告請求逾上開範圍部分，難認有理，應予駁回。
九、兩造陳明願供擔保，聲請宣告假執行或免為假執行，經核原告勝訴部分，合於法
    律規定，爰分別酌定相當之擔保金額宣告之；原告其餘假執行之聲請，因訴之駁
    回而失所依據，不予准許。
十、訴訟費用之負擔：依民事訴訟法第七十九條但書。
中      華      民      國    九十      年      九      月    十三      日
                                    臺灣士林地方法院民事第三庭
~B法      官  洪慕芳
右為正本係照原本作成。
如對本判決上訴須於判決送達後廿日內向本院提出上訴狀。
中      華      民      國    九十      年      九      月    二十      日
~B法院書記官  周霙蘭


司法院資訊處製作；財團法人民間司法改革基金會備份。
